【裁判字號】    97,訴,538
【裁判日期】    971105
【裁判案由】    妨害自由等
【裁判全文】
臺灣臺南地方法院刑事判決               97年度訴字第538號
公  訴  人  臺灣臺南地方法院檢察署檢察官
被      告  甲○○
            戊○○
                      3之10.
共      同
指定辯護人  方文賢律師
上列被告因妨害自由等案件，經檢察官提起公訴（96年度偵字第
14288號），本院判決如下：
    主  文
甲○○、戊○○共同犯剝奪他人行動自由罪，甲○○處有期徒刑
陸月，戊○○處有期徒刑肆月；又共同犯強制罪，甲○○處有期
徒刑伍月，戊○○處有期徒刑月，卷附借據壹紙沒收；又共同
犯恐嚇取財罪，甲○○處有期徒刑拾月，戊○○處有期徒刑柒月
，卷附讓渡書壹紙沒收。甲○○應執行有期徒刑壹年伍月，戊○○應執行有期徒刑壹年，卷附借據、讓渡書各壹紙，均沒收。
    事  實
一、甲○○因丁○○積欠其新臺幣（下同）二十六萬元之債務未
    還，邀約戊○○及綽號「小四」之不詳姓名成年男子一同前
    往討債，且因甲○○先前多次聯絡丁○○返還借款未果，欲
    透過丁○○之好友丙○○聯絡丁○○出面解決債務問題，遂
    由甲○○於民國九十六年九月十四日晚上八時許，先以戊○○之0000000000號行動電話（未扣案）撥打丙○○持用之0000000000號行動電話，雙方約定於臺
    南縣安定鄉之中山高速公路交流道下碰面。當晚八時三十分
    許，丙○○駕駛其母洪林金愛所有、車號二二八八—ＪＹ自
    小客車抵達約定地點後，甲○○及戊○○、「小四」三人分
    別坐上丙○○所駕駛之自小客車副駕駛座及後座，甲○○並
    要求丙○○聯絡丁○○出面解決債務問題，但為丙○○所拒
    絕，甲○○、戊○○及「小四」三人竟共同基於剝奪他人行
    動自由之犯意聯絡，由「小四」晃動手中所持長約十五公分
    、類似折疊水果刀之刀子一把（未扣案），向丙○○恐嚇稱
    ：他身上背了好幾條人命，不差你這一人等語，致丙○○心
    生畏懼，依甲○○之指示下車，改坐在上開自小客車後座中
    間，並由戊○○、「小四」分坐丙○○兩側，以壓制丙○○
    之行動自由，甲○○則坐進駕駛座負責駕車，三人以此方式
    共同剝奪丙○○之行動自由，丙○○因恐遭不測，遂依甲○○之指示，撥打電話聯絡丁○○出面，並帶同甲○○等人至
    其與丁○○共同居住之臺南市○○○○街四三號樓下後，再
    電話聯絡丁○○下樓，俟丁○○下樓，甲○○即取出上開自
    小客車鑰匙後，與戊○○、「小四」三人共同下車，渠三人
    共同剝奪丙○○行動自由之期間達約二、三十分鐘許。
二、甲○○、戊○○、「小四」三人見丁○○下樓，另共同基於
    強制他人行無義務之事之犯意聯絡，「小四」先徒手架著丁○○之脖子，甲○○及戊○○緊隨在後，將丁○○帶至臺南
    市○○○○街四三號前之公園內，「小四」、甲○○、戊○○三人再共同徒手毆打丁○○，致丁○○受有左腰部挫傷合
    併擦傷、右上臂及左小腿擦傷等傷害（共同傷害部分業已撤
    回告訴，經檢察官另為不起訴處分）後，要丁○○償還債務
    ，因丁○○無力償還，甲○○等人即取出預先備妥之借據（
    立約人處空白），由「小四」出言恐嚇稱：如不簽下借據，
    要讓丁○○斷手斷腳，並將丙○○上開自小客車撞壞、拿去
    填河等語，致丁○○心生畏懼，不得已而在該紙借據立約人
    處簽名、捺印後交予甲○○，以此強暴、脅迫方法共同使丁○○行無義務之事後。甲○○、戊○○、「小四」三人均明
    知丙○○非該筆借款之債務人，並無義務擔保及代為清償該
    筆借款，復另基於共同意圖為自己不法所有之犯意聯絡，喝
    令因車鑰匙仍在甲○○身上、而未離去之丙○○下車至上開
    公園內，告以如丁○○不還款，要丙○○讓渡上開自小客車
    之所有權代為清償，並取出預先備妥之讓渡書（立書人處空
    白）讓丙○○簽名，因丙○○表示此筆借款與其無關而不從
    ，復由「小四」向丙○○恫稱：如不簽立讓渡書，要將丙○○上開自小客車撞壞、拿去填河，並把丁○○斷手斷腳等語
    ，致丙○○心生畏懼，不得已而在該紙讓渡書之立書人處簽
    名、捺印後交予甲○○，共同以此恐嚇方式讓甲○○取得向
    丙○○請求移轉上開自小客車所有權之權利。甲○○、戊○○、「小四」三人取得上開借據及讓渡書後，向丙○○表示
    欲借用上開自小客車返回中山高速公路安定交流道下搭車，
    丙○○為取回該車鑰匙，即上車與甲○○等人同行，詎甲○○駕駛該車離開現場約六百公尺後，恐丁○○、丙○○未依
    借據及讓渡書之內容履行，竟與戊○○、「小四」共同承前
    意圖為自己不法所有之犯意聯絡，由甲○○、「小四」二人
    喝令丙○○下車，丙○○迫於人單勢孤且該車已為甲○○所
    控制，而不敢不從，遂下車任由甲○○等人強行開走該自小
    客車。嗣經丙○○、丁○○報警而查悉上情，甲○○、戊○○並於到案時將該自小客車返還丙○○，及交出上開不法取
    得之借據及讓渡書各一紙。
三、案經臺南市警察局第四分局報請臺灣臺南地方法院檢察署檢
    察官偵查起訴。
    理  由
壹、程序部分（關於證據能力之認定）：
    本件有關以下所引用之供述或非供述證據，公訴人、被告及
    指定辯護人於本案言詞辯論終結前，並未爭執其證據能力，
    本院審酌前開證據之作成或取得之狀況，並無非法或不當取
    證之情事，且亦無顯不可信之情況，並無證據力明顯過低之
    情形，復經本院於審判期日就上開證據依法進行調查、辯論
    ，依刑事訴訟法第一百五十九條之五規定，均具有證據能力
    ，合先敘明。
貳、實體部分：
一、訊據被告甲○○、戊○○二人於本院審理中均坦承於上開時
    、地，與「小四」三人共同剝奪丙○○之行動自由後，強迫
    丙○○打電話聯絡丁○○出面，及嗣後強行開走丙○○上開
    自小客車等情；被告戊○○並坦承強迫丁○○簽立卷附借據
    及強迫丙○○簽立卷附讓渡書等情不諱（見本院卷第六七頁
    ）。惟被告甲○○矢口否認有何強迫丁○○、丙○○簽立借
    據及讓渡書情事，被告二人之共同指定辯護人並辯稱：被告
    二人與「小四」要被害人丙○○簽立讓渡書及開走上開自小
    客車之本意，係要被害人丙○○擔保丁○○所積欠之債務，
    應無不法所有之意圖云云。
二、被告甲○○、戊○○二人自白上開事實一所示之妨害自由犯
    行，核與證人丙○○於警詢及偵審中證稱其遭「小四」三人
    共同晃刀及出言恐嚇後，心生畏懼，遵從被告甲○○之指示
    ，自駕駛座下車改乘坐後座，而被分坐兩側之被告戊○○、
    「小四」控制行動自由，在惟恐自己遭不測之情形下，遂打
    電話聯絡丁○○出面等情相符，且依卷附丙○○持用之00
    00000000號行動電話門號之雙向通聯紀錄（見偵查
    卷第五三至六○頁），被告甲○○當時向戊○○借用之00
    00000000號行動電話於九十六年九月十四日晚上八
    時二分至八時三十分許，確實與丙○○所持用之上開門號聯
    繫頻繁，且丙○○於當晚八時四十五分許及九時十四分許，
    也確實有打電話聯絡丁○○，足證被告甲○○、戊○○二人
    自白其有以上開方式剝奪被害人丙○○之行動自由，應與事
    實相符而可採信。
三、被害人丁○○、丙○○二人並非自願簽立卷附借據、讓渡書
    ，被害人丁○○係因遭被告二人及「小四」共同毆打成傷，
    並被恐嚇要被斷手斷腳，及要將友人丙○○之車子撞壞填河
    ，在惟恐自己真的被斷手斷腳及友人丙○○會被連累之情形
    下，不得已才簽立上開借據；被害人丙○○則係因遭被告二
    人及「小四」恐嚇要將其管領使用之上開自小客車撞壞填河
    ，及要將友人丁○○斷手斷腳，在惟恐上開自小客車真的會
    被撞壞及友人丁○○真的會被斷手斷腳之情形下，不得已才
    簽立上開讓渡書等情，業據證人丁○○、丙○○分別於警詢
    及偵審中指證歷歷，且有卷附借據、讓渡書、上開自小客車
    照片等可證，參以被害人丙○○前與被告二人、「小四」並
    無任何仇怨，案發後因被告甲○○、戊○○已歸還上開自小
    客車，於警詢之初即不表示不對被告二人提出告訴（見警卷
    第一○頁反面），及被害人丁○○於偵查中已經對被告等人
    撤回傷害告訴，被害人丁○○、丙○○於本院審理中並均表
    示原諒被告二人之意（見本院卷第九四至九五頁）等情，足
    認被害人丁○○、丙○○二人並無設詞誣陷被告二人之動機
    ，渠二人指證其係遭恐嚇，在非自願之情形下分別簽立上開
    借據、讓渡書等情，應非虛妄，堪予採信。是則被告甲○○
    辯稱其未強迫被害人丁○○、丙○○分別簽立借據、讓渡書
    云云，顯係事後卸責之詞，不足採信。
四、被害人丙○○在被告二人與「小四」下車將另一被害人丁○○帶往上開公園時，因被告等人並未將上開自小客車上鎖，
    僅取走該車鑰匙，其行動自由已未遭壓制，並能以其持用之
    手機聯絡友人前來支援，其係因欲取回上開自小客車之鑰匙
    ，才會留在車上一節，業據證人丙○○於本院審理時結證明
    確（見本院卷第七九至八○頁），足見被害人丙○○在行動
    自由恢復後，未立即離開現場之原因，係為取回上開自小客
    車之管領使用，而其在被強迫簽立讓渡書後，會與被告等人
    一同上車，目的亦在被告等人駕車返回中山高速安定交流道
    下後，能自被告等人處取回該自小客車一節，亦據證人丙○○證述在卷（見偵查卷第六八頁及本院卷第八三頁），是倘
    非被告等人恃眾喝令被害人丙○○下車，被害人丙○○豈可
    能下車而任由被告等人開走該車，是被害人丙○○應係迫於
    人單勢孤，車子已在被告等人實力支配下，及被告等人先前
    已經以上開脅迫方式，強迫其簽立讓渡上開自小客車所有權
    之書面，勢必不可能將車歸還，如不聽話下車恐遭不測等情
    ，才不敢反抗，而任由被告等人開走該車，復參以被告甲○○、戊○○二人於偵查中均供承：係在丙○○不願意之情形
    下，把車子開走（見偵查卷第二○、二六、二八、三○頁）
    等語，足見被告等人係以上開恐嚇方式，取得該自小客車，
    並排除被害人丙○○之管領使用，已甚明確。
五、被告甲○○、戊○○在「小四」晃刀及出言恐嚇被害人丙○○聯絡丁○○時，均未出言阻止，被告甲○○並要被害人丙○○下車改乘坐後座，被告戊○○則與「小四」二人分坐被
    害人丙○○兩側，以壓制被害人丙○○之行動自由，此為被
    告二人所自承，並經被害人丙○○證述明確，足見被告二人
    與「小四」就此部分剝奪被害人丙○○之行動自由犯行，應
    有犯意之聯絡及行為之分擔。又被害人丁○○下樓後，被「
    小四」架著脖子帶往上開公園時，被告二人非但未阻止，還
    與「小四」共同毆打被害人丁○○成傷，足認被告二人與「
    小四」就此部分暴力向被害人丁○○討債，強迫被害人丁○○簽立借據之強制犯行，亦有犯意之聯絡及行為之分擔。另
    被告甲○○雖辯稱：被害人丙○○曾與丁○○共同簽賭職棒
    ，可能與丁○○共用該筆借款云云，惟此為被害人丙○○所
    否認，且證人丁○○亦證稱：本件債務與丙○○無關，該二
    十六萬元係他自己花掉，沒有分給丙○○，他不曾跟被告甲○○說丙○○有用到這筆錢，也不曾向被告甲○○提及要丙○○幫忙還這筆錢等語（見本院卷第八六、八七、九二頁）
    ，足見被害人丙○○與被告甲○○間確實無任何債權債務關
    係存在，自不得以被告甲○○懷疑被害人丙○○【可能】有
    花用到該二十六萬元，即認定被告甲○○有向被害人丙○○
    求償之權利，又被告甲○○雖供稱其有向「小四」、被告戊○○表示被害人丙○○【可能】有用到這筆款項云云，但被
    害人丙○○被要求要簽立讓渡書時，已明確表示本件二十六
    萬元債務與其無關（見本院卷第七五頁），在場之被告甲○○、戊○○及「小四」均有聽聞，則被告戊○○及「小四」
    此時均已知悉被告甲○○所謂之「被害人丙○○【可能】有
    用到這筆款項」，應係被告甲○○個人主觀之懷疑，卻仍共
    同以上開恐嚇方式，迫使無義務擔保及代為清償該筆債務之
    被害人丙○○簽立讓渡書，使被告甲○○取得請求被害人丙○○讓渡該自小客車之權利，其後並恃眾喝令被害人丙○○
    下車，強行開走該自小客車，讓被告甲○○取得該車之管領
    使用權，足見被告戊○○、「小四」二人與被告甲○○確實
    有不法所有意圖之犯意聯絡，自應就此部分犯行負共犯之責
    。
六、指定辯護人雖另辯稱：被告二人要被害人丙○○簽讓渡書及
    開走該自小客車是為了擔保另一位被害人丁○○所積欠之債
    務，沒有不法所有之意圖云云。惟查：被害人丙○○確實與
    本件債務無關，且其與被告甲○○間亦無任何債權債務關係
    ，已如前述，自不得僅以被害人丙○○係債務人丁○○之好
    友，即認定被害人丙○○有為被害人丁○○擔保之義務，被
    告二人及「小四」均係具一般知識之成年人，就此情不能諉
    為不知，是則被告等人要原不負擔保責任之被害人丙○○簽
    立卷附讓渡書，觀其內容為：丙○○如於九十六年九月二十
    日前未將二十六萬元全數歸還，願意把上開自小客車所有權
    讓渡給甲○○（見警卷第一七頁），亦即被告甲○○即因此
    對被害人丙○○取得移轉該自小客車所有權之請求權，此動
    產移轉請求權應屬財產上之利益，從而被告等人讓被告甲○○取得不屬於他的財產上利益，即應具有不法所有之意圖。
    又被告甲○○雖係為保障其對被害人丁○○之上開二十六萬
    元債權，才取走該車，惟依上開讓渡書之內容，如被害人丁○○或丙○○未於九十六年九月二十日前還款，被告甲○○
    即可將該自小客車據為己有使用，足認被告甲○○強行開走
    該車當時，主觀上並非為一時使用他人之財物，而係就物為
    攸關權義之使用處分行為，除非被害人丙○○屆期以錢贖回
    ，否則被告甲○○並無交還之意思，自應認被告等人有讓被
    告甲○○將該車據為己有之不法所有意圖，辯護人上開辯解
    ，於法不合，自不足採。至於被告甲○○、戊○○事後雖已
    歸還該車，然係因被害人丙○○報案，警方依被害人丙○○
    所持用之上開門號手機所顯示之0000000000號門
    號，聯繫被告甲○○、戊○○二人到案，被告二人才歸還該
    車，自難憑此即遽認被告二人與「小四」強行開走被害人丙○○使用之上開自小客車當時無不法所有意圖，併此敘明。
七、論罪科刑：
  (一)核被告二人上開如事實一所為，係犯刑法第三百零二條第一
    項之剝奪他人行動自由罪；復按刑法第三百零二條第一項、
    第三百零四條第一項及第三百零五條之罪，均係以人之自由
    為其保護之法益，而刑法第三百零二條第一項之罪所稱之非
    法方法，已包括強暴、脅迫或恐嚇等一切不法手段在內，因
    之，如以非法方法剝奪他人行動自由行為繼續中，再對被害
    人施加恐嚇，或以恐嚇之手段迫使被害人行無義務之事，則
    其恐嚇行為，仍屬於非法方法剝奪行動自由之部分行為，應
    僅論以刑法第三百零二條第一項之罪，無另成立同法第三百
    零四條或第三百零五條之罪之餘地（最高法院八十九年度台
    上字第七八○號判決及七十四年台上字第三四○四號判例意
    旨參照）。從而，被告二人此部分剝奪被害人丙○○之行動
    自由及強制被害人丙○○聯絡丁○○出面之犯行，自無庸另
    論刑法第三百零四條之強制罪或第三百零五條之恐嚇罪。
  (二)被告二人上開如事實二所示強迫被害人丁○○簽立借據之行
    為，係犯刑法第三百零四條第一項之強制罪；又按刑法第三
    百零五條之恐嚇危害安全罪，係指單純以將來加害生命、身
    體、自由、名譽、財產之事，恐嚇他人致生危害於安全者而
    言，如對於他人生命、身體等，以現實之強暴、脅迫手段加
    以危害要挾，使人行無義務之事或妨害人行使權利，即應構
    成刑法第三百零四條之強制罪，縱有恐嚇行為，亦僅屬犯強
    制罪之手段，無更論以恐嚇安全罪之餘地（最高法院七十二
    年度台上字第五六一八號、八十四年度台非字第一九四號、
    九十三年度台上字第三三○九號判決意旨參照）。從而，被
    告二人此部分強制被害人丁○○簽立借據之犯行，亦無庸另
    論刑法第三百零五條之恐嚇罪。
  (三)被告二人上開如事實二所示脅迫被害人丙○○簽立讓渡書及
    強行取走上開自小客車之行為，分別係犯刑法第三百四十六
    條第二項之恐嚇得利罪及同法條第一項之恐嚇取財罪。且因
    係基於同一不法所有意圖（以該車擔保被告甲○○對被害人
    丁○○之債權）而為，時間相當密接，應認係同一行為之持
    續實施，則被告二人以一行為同時觸犯刑法第三百四十六條
    第二項之恐嚇得利罪及同法條第一項之恐嚇取財罪，應依刑
    法第五十五條想像競合犯之規定，從重論以刑法第三百四十
    六條第一項之恐嚇取財罪。又以強暴、脅迫之事使人行無義
    務之事，若係出於自己或第三人不法所有之意圖，而使人交
    付財物，或藉以取得財產上不法利益，即應依其犯罪態樣，
    分別論以恐嚇取財或強盜罪名，不再論以刑法第三百零四條
    第一項之強制罪（最高法院九十六年度台上字第六六一八號
    判決意旨參照），是則被告二人此部分犯行，既然構成恐嚇
    取財罪，自不再論刑法第三百零四條第一項之強制罪。公訴
    意旨認係此部分僅構成強制罪，尚有未洽，已如前述，惟其
    基本事實同一，本院自應予審理，並變更其起訴法條，併此
    敘明。
  (四)被告二人與「小四」就上開剝奪丙○○行動自由、強制丁○○行無義務之事、對丙○○恐嚇取財之三犯行，有犯意之聯
    絡及行為之分擔，應以共同正犯論處。又被告等人一開始剝
    奪丙○○行動自由之目的，係欲透過丙○○聯絡丁○○出面
    ，之後丁○○出面後，因無力償還款項，僅能簽立借據，被
    告等人才另行起意要丙○○簽立上開讓渡書等情，已如前述
    ，並經被告甲○○供明在卷（見本院卷第一○二頁）；且被
    害人丙○○之行動自由於丁○○下樓、被告等人下車時已恢
    復，亦如前所述，是則被告等人對丙○○所為之上開剝奪行
    動自由及恐嚇取財二行為，顯非同一行為之實施，而無法論
    以一行為觸犯數罪名之想像競合犯，公訴意旨此部分所指，
    於法不合，附此敘明。是則被告等人所為上開剝奪丙○○行
    動自由、強制丁○○行無義務之事及對丙○○恐嚇取財三罪
    ，自屬犯意各別、行為互異，應予分論併罰。
  (五)爰審酌被告等與被害人丙○○間並無仇怨，僅因被害人丙○○與另一被害人丁○○為好友，不肯配合聯絡丁○○出面解
    決債務，即遷怒於丙○○，以上開不法手段，侵害丙○○之
    人身自由，迫使丙○○打電話聯絡丁○○，且於丁○○出面
    後，又取走丙○○所使用之自小客車鑰匙，以此方式迫使無
    關連之第三人丙○○代為清償及擔保上開債務，顯然欠缺尊
    重他人財產及人身自由之觀念，行為可訾，惟被告等事後接
    獲警方通知時，已將不法取得之上開自小客車歸還，並交付
    渠等不法取得之上開借據、讓渡書，對被害人丙○○、丁○○之危害尚非重大，且渠等並未對與債務無涉之丙○○施以
    有形之暴力，兼衡被害人丁○○確實積欠被告甲○○債務未
    清償、被告甲○○係因討債過當觸法、被告戊○○係基於朋
    友道義觸法、被告二人於本案分擔之行為、被告二人於警詢
    及偵查中矢口否認犯行，嗣於本院審理中坦承部分犯行暨渠
    二人之家庭狀況、智識程度等一切情狀，對被告二人分別量
    處如主文所示之刑，並分別定其應執行之刑。另卷附借據、
    讓渡書（見警卷第一八、一七頁），分別係被告等人對丁○○犯強制罪、對丙○○犯恐嚇取財罪所得之物，應依刑法第
    三十八條第一項第三款之規定宣告沒收。
據上論斷，應依刑事訴訟法第二百九十九條第一項前段、第三百
條，刑法第二十八條、第三百零二條第一項、第三百零四條第一
項、第三百四十六條第一項、第二項、第五十五條、第五十一條
第五款、第三十八條第一項第三款，刑法施行法第一條之一第一
項、第二項前段，判決如主文。
本案經檢察官乙○○到庭執行職務。
中    華    民    國    97    年    11    月    5     日
                  刑事第九庭  審判長  法  官  蔡奇秀
                                      法  官  蔡盈貞
                                      法  官  林欣玲
以上正本證明與原本無異。
如不服本判決應於收受本判決後10日內向本院提出上訴書狀，並
應敘述具體理由。如未敘述上訴理由者，應於上訴期間屆滿後20
日內向本院補提理由書狀（均須按他造當事人之人數附繕本）「
切勿逕送上級法院」。
                                      書記官  鄭佩玉
中    華    民    國    97    年    11    月    5     日
附錄本案論罪科刑法條：
刑法第302條
私行拘禁或以其他非法方法，剝奪人之行動自由者，處 5 年以下
有期徒刑、拘役或 3 百元以下罰金。
因而致人於死者，處無期徒刑或 7 年以上有期徒刑，致重傷者，
處 3 年以上 10 年以下有期徒刑。
第 1 項之未遂犯罰之。
刑法第304條
以強暴、脅迫使人行無義務之事或妨害人行使權利者，處 3 年以
下有期徒刑、拘役或 3 百元以下罰金。
前項之未遂犯罰之。
刑法第346條
意圖為自己或第三人不法之所有，以恐嚇使人將本人或第三人之
物交付者，處6月以上5年以下有期徒刑，得併科1千元以下罰金
。
以前項方法得財產上不法之利益，或使第三人得之者，亦同。
前二項之未遂犯罰之。


司法院資訊處製作；財團法人民間司法改革基金會備份。
